臺灣士林地方法院民事判決
                                      110年度訴字第266號
原      告  邱世冠  
            邱玉敏  
共      同
訴訟代理人  林啟瑩律師
複代理人    黃若清律師
            蕭郁庭律師
被      告  邱子銓  
訴訟代理人  廖晏嫺  
上列當事人間請求返還不當得利等事件，本院於民國110 年9 月
22日言詞辯論終結，判決如下：
    主      文
一、被告應給付原告甲○○、乙○○各新臺幣壹拾貳萬伍仟元，及自
    民國一百零八年十月二十九日起至清償日止，按年息百分之
    五計算之利息。
二、被告應自民國一百零八年十月二十五日起至遷出如附表所示
    房地之日止，按月給付原告甲○○、乙○○各新臺幣伍仟元。
三、訴訟費用由被告負擔。
四、本判決第一項於原告甲○○、乙○○各以新臺幣伍萬元為被告供
    擔保後，各得假執行，但被告如各以新臺幣壹拾貳萬伍仟元
    為原告甲○○、乙○○預供擔保，各得免為假執行。
五、本判決第二項到期給付部分於原告甲○○、乙○○各按月以新臺
    幣貳仟元為被告供擔保後，各得假執行；但被告如各按月以
    新臺幣伍仟元為原告甲○○、乙○○預供擔保，各得免為假執行
    。
    事實及理由
壹、程序部分：
　　按當事人喪失訴訟能力或法定代理人死亡或其代理權消滅者
    ，訴訟程序在有法定代理人或取得訴訟能力之本人承受其訴
    訟以前當然停止；民事訴訟法第168條至第172條及前條所定
    之承受訴訟人，於得為承受時，應即為承受之聲明；同法第
    170條、第175條第1項分別定有明文。查被告係民國00年00
    月0日出生（見本院109年度家繼訴字第22號卷第125頁），
    嗣於訴訟進行中業已成年，被告並已聲明承受訴訟（本院卷
    第64頁），於法核無不合，應予准許。
貳、實體部分
一、原告主張：訴外人邱徐廷英為原告2 人及被告之父即訴外人
    邱世晃（業於96年12月31日歿）之母，邱徐廷英於106 年9
    月24日死亡並遺有如附表所示之不動產（下稱系爭房地），
    由兩造共同繼承，應繼分均為1/3。被告及其母自96年間即
    居住在系爭房地內迄今，占用系爭房地已逾其應有部分，系
    爭房地室內坪數約36餘坪，通常租金行情每月至少新臺幣（
    下同）30,000元，原告僅以遠低於租金行情之每月15,000元
    為計算基準，分別請求被告給付逾越其應繼分比例部分各5,
    000 元予原告2 人。爰依民法第179 條之規定，訴請被告給
    付自106 年9月25日起至108 年10月24日止，該期間相當於
    租金之不當得利各125,000 元予原告2 人，並應自108 年10
    月25日起至遷出系爭房地之日止，按月各給付5,000 元予原
    告2 人等語，並聲明：如主文第1、2項所示；願供擔保，請
    准予宣告假執行（見本院卷第160頁、第94頁）。
二、被告則以：其父邱世晃於96年9 月21日偕妻小遷入系爭房地
    與邱徐廷英同住，嗣邱世晃於同年12月31日病逝，斯時被告
    年僅8 歲，被告母親32歲，邱徐廷英遂告知2 人得繼續居住
    系爭房地直到不想住為止，故被告係基於與系爭房地原所有
    權人邱徐廷英間之使用借貸契約（下稱系爭使用借貸契約）
    而占有使用系爭房地，邱徐廷英死亡後，其繼承人自應繼受
    系爭使用借貸契約之權利義務。又原告甲○○持有系爭房地鑰
    匙，得自由進出，且被告及被告母親使用之主臥室及客臥室
    約11.5坪，次臥室及和室約6.9 坪，其餘為共同使用空間，
    被告及母親所使用之個人空間僅多用5.6 坪，占房屋總面積
    13.5% ，故原告請求相當於租金之不當得利金額亦屬過高等
    語置辯，並聲明：原告之訴及其假執行之聲請均駁回；如受
    不利之判決，願供擔保，請准予宣告免為假執行。
三、原告主張邱徐廷英為原告2 人及邱世晃（業於96年12月31日
    歿）之母；被告則為邱世晃之子；邱徐廷英於106 年9月24
    日死亡，遺有系爭房地由兩造共同繼承，每人應繼分均為1/
    3；被告及其母自96年間即居住在系爭房地內迄今等情，業
    據原告提出邱徐廷英除戶資料、系爭房地登記簿謄本（見10
    8年度家調字第772號卷【下稱家調卷】第35頁、本院卷第70
    至76頁），復為被告所不爭執，均堪信為真實。
四、原告請求被告給付系爭房地相當租金之不當得利，被告則以
    上揭情詞置辯，經查：
　㈠被告與邱徐廷英間並無系爭使用借貸契約：
　⑴按當事人主張有利於己之事實者，就其事實有舉證之責任。
    但法律別有規定，或依其情形顯失公平者，不在此限；民事
    訴訟法第277 條亦有明文。次按稱使用借貸者，謂當事人一
    方以物交付他方，而約定他方於無償使用後返還其物之契約
    ；民法第 464 條亦有明文。
　⑵經查：被告陳稱其會搬到系爭房地跟邱徐廷英同住，係因為
    邱世晃過世，共同居住的目的就是一家人互相照護（見本院
    卷第139頁），而主張其與邱徐廷英間有系爭使用借貸契約
    。惟，邱徐廷英與被告屬祖孫關係，邱徐廷英為照顧幼年喪
    父之被告，而邀被告母子同住，其目的或為履行法定扶養義
    務（民法第1114條第1款參照）、或僅為單純互相照應、或
    基於其他動機，均有可能，非必然係基於與被告就系爭房地
    有使用借貸合意而邀被告母子同住。是被告僅泛言「原告書
    狀也承認被告之前都跟邱徐廷英住在一起」、「被告及代理
    人戶籍都設在系爭房地，也是親友都知道的事情」、「搬到
    內湖跟邱徐廷英同住的原因就是因為邱世晃過世」等語（見
    本院卷第65頁、第139頁），而主張其占用系爭房地係基於
    系爭使用借貸契約，其舉證尚嫌不足；被告復未提出任何證
    據方法以證明其與邱徐廷英間確有使用借貸契約之意思合致
    ，是其主張其與邱徐廷英間有系爭使用借貸契約，並無理由
    。
　㈡原告得向被告請求給付相當於租金之不當得利及其數額：
　⒈按依不當得利之法則請求返還不當得利，以無法律上之原因
    而受利益，致他人受有損害為其要件，故其得請求返還之範
    圍，應以對方所受之利益為度，非以請求人所受損害若干為
    準，無權占有他人房地，可能獲得相當於租金之利益為社會
    通常之觀念，是請求人主張無權占用人應給付占用房地相當
    租金之不當得利，自屬有據。次按繼承人有數人時，在分割
    遺產前，依民法第1151條規定，各繼承人對於遺產全部為公
    同共有關係，固無應有部分。然共有人（繼承人）就繼承財
    產權義之享有（行使）、分擔，仍應以應繼分（潛在的應有
    部分）比例為計算基準，若逾越其應繼分比例享有（行使）
    權利，就超過部分，應對其他共有人負不當得利返還義務，
    他共有人自得依其應繼分比例計算其所失利益而為不當得利
    返還之請求，此項請求權非因繼承所生，自非屬公同共有（
    最高法院104年度台上字第531號民事判決意旨參照）。
　⒉被告抗辯原告甲○○有鑰匙得自由進出系爭房地，被告及其母
    僅使用主臥室及客臥室，占房屋總面積13.5%云云。然查，
    系爭房地為3房格局，自96年間即為邱徐廷英與被告母子共
    同居住等情，為兩造所不爭執；又原告甲○○陳稱邱徐廷英早
    期為財產規劃分配時，已將系爭房地分配予原告甲○○，故其
    掌有系爭房地之鑰匙，而其於96年間因不忍邱徐廷英為照顧
    被告而於汐止、內湖兩地奔波，遂另購置系爭房地同址之3 
    樓房地，並遷入居住迄今，故並未使用系爭房地等語，觀諸
    原告甲○○於87年間曾設籍在系爭房地，而於93年設籍在系爭
    房地同址3樓等情（見本院卷第106至110頁戶籍資料），其
    前揭陳述尚非全然無據。則顯見系爭房地原由邱徐廷英及被
    告母子共同居住，邱徐廷英死亡後，原告並無何遷入系爭房
    地居住之情事，則尚不得僅以原告甲○○持有系爭房地鑰匙，
    而認其亦有使用系爭房地。是被告前揭所辯並不足採，系爭
    房地全部均係由被告使用已堪認定。本件被告應繼分為1/3
    ，其潛在應有部分即為1/3，其占用系爭房地全部，業已逾
    越其應繼分比例得行使之權利，就超過部分，自應對其他共
    有人負不當得利返還義務，則原告依其應繼分比例計算其所
    失利益而為不當得利返還之請求，自屬有理。
　⒊又不動產市場之交易價格內政部已採實價登錄制度，故鄰近
    不動產於一定期間內之租賃交易價格，應趨近於客觀之市場
    租賃交易價格，而可作為本件相當於租金不當得利數額之基
    準。原告提出與系爭房地同路段、建物型態相近不動產（含
    基地）之租金行情每月為29,800元（見本院卷第104頁），
    被告復不爭執系爭房地市價租金至少有15,000元以上（見本
    院卷第141頁），是認原告以每月15,000元為系爭房地相當
    於租金之不當得利之計算基準，並未過高，而屬有據。被告
    雖抗辯應依土地法相關規定作為計算不當得利基準云云，然
    查：無權占用他人土地，可能獲得相當於租金之利益，為社
    會通常之觀念，業如前述；而基地租金之數額，除以基地申
    報地價為基礎外，尚須斟酌基地之位置，工商業繁榮之程度
    ，承租人利用基地之經濟價值及所受利益等項，並與鄰地租
    金相比較，以為決定。被告無權占有系爭房地逾越其潛在應
    有部分，顯受有免繳租金之利益，致原告受有無法使用系爭
    房地之損害；且依不當得利之法則，被告所應返還者係其所
    受之利益即其免繳之租金；此與土地法第97條第1項規定，
    係就城市房屋租金約定之限制，旨在保護經濟上之弱者即承
    租人，使其能取得適當之居住空間，以避免造成居住之問題
    ，二者性質不同。故於斟酌無權占有人應「返還相當租金之
    利益」時，固得參考該條規定作為判斷，但並非應依該條規
    定作為不當得利損害金之計算基準，或謂逾越該條計算金額
    即屬無效，是被告前揭抗辯，並不足採。
　⒋原告因邱徐廷英於106年9月24日死亡而繼承系爭房地，故其2
    人請求被告各給付自106年9月25日起至108年10月24日止，
    共計25個月相當於租金之不當得利各125,000元（計算式：1
    5,000元*1/3×25月＝125,000元），及自108年10月25日起至
    遷出系爭房地之日止，按月給付原告2人各5,000元（計算式
    ：15,000元*1/3＝5,000元），均屬有據。
  ⒌末按給付有確定期限者，債務人自期限屆滿時起，負遲延責 
    任。給付無確定期限者，債務人於債權人得請求給付時，經
     其催告而未為給付，自受催告時起，負遲延責任。其經債
    權人起訴而送達訴狀，或依督促程序送達支付命令，或為其
    他相類之行為者，與催告有同一之效力。民法第229 條第1 
    項、第2 項定有明文。本件起訴時被告尚未成年，其法定代
    理人自承係於108年10月28日收受起訴狀繕本（見家調卷第3
    1頁、見本院卷第161頁），是原告就主文第1項之給付，併
    請求自起訴狀繕本送達翌日即108年10月29日起至清償日止
    ，按年息5%計算之法定遲延利息，為有理由，亦應予准許。
五、綜上所述，原告本於不當得利法律關係，請求被告各給付12
    5,000元，及自108年10月29日起至清償日止，按年息5%計算
    之利息；併請求被告自108年10月25日起至遷出系爭房地之
    日止，按月給付各給付5,000元，均屬有據，應予准許。
六、兩造分別陳明願供擔保請准宣告及免為假執行，經核均無不
    合，爰分別酌定相當擔保金額准許之。
七、本件事證已臻明確，兩造所提其餘攻擊防禦方法及證據，經
    本院審酌後，核與本件判決結果不生影響，爰不一一論述，
    附此敘明。
八、訴訟費用負擔之依據：民事訴訟法第78條。
中　　華　　民　　國　　110 　年　　10　　月　　6 　　日
                  民事第二庭  法  官  陳菊珍
以上正本係照原本作成。
如對本判決上訴，應於判決送達後20日內向本院提出上訴狀，若
委任律師提起上訴者，應一併繳納上訴審裁判費，否則本院得不
命補正逕行駁回上訴。　　　　　　　　　
中　　華　　民　　國　　110 　年　　10　　月　　6 　　日
                              書記官  張淑敏
附表：
編號 不動產標示 面積（平方公尺） 權利範圍 1 臺北市○○區○○段○○段000地號土地 6735 52/10000 2 臺北市○○區○○段○○段0000○號（門牌號碼：臺北市○○區○○○路○段000號2樓） 層次面積：108.6 附屬建物（陽台）：12.83 全部